最  高  行  政  法  院  判  決
110年度再字第35號
再 審原 告  家福股份有限公司

代  表  人  王俊超              
訴訟代理人  陳信翰  律師
再 審被 告  屏東縣政府                                 

代  表  人  潘孟安              
訴訟代理人  林惠珠                                      
上列當事人間勞動基準法事件，再審原告對於中華民國108年10
月17日本院108年度判字第473號判決及107年7月19日高雄高等行
政法院107年度訴字第112號判決，本於行政訴訟法第273條第2項
事由，提起再審之訴部分，本院判決如下：
　　主  文
本院108年度判字第473號判決及高雄高等行政法院107年度訴字
第112號判決，關於再審原告違反勞動基準法第49條第1項規定暨
該部分訴訟費用均廢棄。
廢棄部分之訴願決定及原處分關於罰鍰部分均撤銷。
廢棄部分確認原處分公布再審原告名稱及負責人姓名部分違法。
廢棄部分之再審前第一審、上訴審及再審訴訟費用均由再審被告
負擔。
　　理  由
一、爭訟概要：再審原告從事綜合商品零售業，為適用勞動基準
    法（下稱勞基法）之行業，其企業工會於民國100年5月1日
    成立。再審被告分別於105年10月24日、同年11月9日派員至
    再審原告所屬屏東分公司（下稱屏東分公司）實施勞動檢查
    ，發現再審原告有未經工會同意，使屏東分公司女性勞工蔡
    奇莉於105年8月17日在正常工時外延長工作時間至23時10分
    ，暨於105年6月份在午後10時至翌晨6時之時間內工作之情
    事，案經再審被告調查事證及通知再審原告陳述意見後，認
    再審原告分別違反行為時勞基法第32條第1項、第49條第1項
    規定，爰依行為時勞基法第79條第1項第1款、第80條之1第1
    項規定，以106年5月15日屏府勞資字第10615780900號行政
    裁處書、同日發文字第10615780901號行政裁處書（下合稱
    原處分），各處再審原告罰鍰新臺幣（下同）2萬元，並公
    布再審原告名稱。再審原告不服，循序提起行政訴訟，訴請
    撤銷訴願決定及原處分，經高雄高等行政法院（下稱原審）
    107年度訴字第112號判決（下稱原判決）駁回再審原告之訴
    。再審原告不服，提起上訴，經本院108年度判字第473號判
    決（下稱原確定判決）駁回其上訴確定在案。嗣再審原告聲
    請司法院大法官解釋，經司法院作成釋字第807號解釋在案
    ，再審原告以原判決及原確定判決有行政訴訟法第273條第2
    項之再審事由，提起本件再審之訴。（至再審原告依行政訴
    訟第273條第1項第1款提起再審之訴部分，本院則另為駁回
    之裁定。）
二、再審原告起訴主張：
  ㈠行政罰法第4條所指明文規定之法規，應限於有效之法規為前
    提。勞基法第49條第1項規定既經司法院釋字第807號解釋認
    為牴觸憲法而失其效力，就原處分認定再審原告違反勞基法
    第49條第1項規定部分，失所依據而屬違法，自應予以撤銷
    。原確定判決維持原處分及訴願決定，亦有適用法規顯有錯
    誤之情事。再審原告依行政訴訟法第273條第1項第1款及第2
    項規定，以及司法院釋字第177號解釋、第185號解釋，提起
    再審之訴，即有理由。
  ㈡又因原處分關於公布再審原告名稱及負責人部分已執行完畢
    而無回復原狀可能，參照行政訴訟法第196條第2項規定，再
    審原告請求確認原處分關於公布再審原告名稱及負責人姓名
    部分為違法，應有理由等語，並聲明：⒈原確定判決及原判
    決關於再審原告違反行為時勞基法第49條第1項部分暨各該
    訴訟費用均廢棄。⒉廢棄部分訴願決定及原處分關於罰鍰部
    分均撤銷。⒊廢棄部分，確認原處分關於公布再審原告名稱
    及負責人姓名部分為違法。
三、再審被告則以：
  ㈠司法院大法官於110年8月20日公布釋字第807號解釋，勞基法
    第49條第1項規定違反憲法第7條保障性別平等之意旨，自11
    0年8月20日公布之日起失其效力，可知該期限屆至前該法令
    仍屬持續有效。行政法係以不溯及既往為原則、溯及既往為
    例外，是係於法律本身應具有持續性、穩定性及明確性，應
    維持客觀安定之穩定狀態，使人民得以預測其行為可得到何
    種法律效果，不使其受到不測之損害，其法律失效效力應不
    溯及於解釋公布前之法律關係，以維持法律生活之安定。
  ㈡再審原告企業工會成立於100年5月1日，而勞資會議成立時間
    為101年6月15日，而同意女性員工夜間工作程序於104年10
    月2日召開之勞資會議時，提案表決通過並做成決議取得合
    法實施之同意權，即該勞資會議紀錄晚於再審原告企業工會
    成立後始提案通過，而未有經工會同意以符法定程序之證明
    。再審原告違反行為時勞基法第49條第1項規定，再審被告
    爰依行為時同法第79條第1項規定，處再審原告罰鍰2萬元，
    自屬於法有據等語，資為抗辯，求為駁回再審原告之訴。
 四、本院按：
   ㈠按「確定終局判決所適用之法律或命令，經司法院大法官依
     當事人之聲請解釋為牴觸憲法者，其聲請人亦得提起再審
     之訴。」及「（第1項）再審之訴應於30日之不變期間內提
     起。……（第3項）依第273條第2項提起再審之訴者，第1項
     期間自解釋公布當日起算。」行政訴訟法第273條第2項及
     第276條第1項、第3項分別定有明文。查司法院釋字第807
     號解釋係再審原告據原確定判決向司法院聲請所作成，是
     依前揭規定，再審原告應於解釋公布當日起算30日之不變
     期間內，對原確定判決提起再審之訴。司法院釋字第807號
     解釋係於110年8月20日公布，再審原告於110年9月9日提起
     本件再審之訴，未逾法定不變期間，合先敘明。　
  ㈡次按「勞動基準法第49條第1項規定：『雇主不得使女工於午
    後10時至翌晨6時之時間內工作。但雇主經工會同意，如事
    業單位無工會者，經勞資會議同意後，且符合下列各款規定
    者，不在此限：一、提供必要之安全衛生設施。二、無大眾
    運輸工具可資運用時，提供交通工具或安排女工宿舍。』違
    反憲法第7條保障性別平等之意旨，應自本解釋公布之日起
    失其效力。」業經110年8月20日司法院釋字第807號解釋在
    案。可知，勞基法第49條第1項規定已經大法官宣告違憲，
    且自解釋公布之日起失其效力。
  ㈢本件再審原告不服原處分，提起訴願遭駁回後，向原審提起
    行政訴訟，經原判決駁回，再審原告不服，提起上訴，亦經
    原確定判決駁回其上訴而確定。嗣再審原告聲請司法院大法
    官解釋，經司法院作成釋字第807號解釋，再審原告乃依行
    政訴訟法第273條第2項規定提起本件再審之訴。經核，原確
    定判決係以再審原告從事綜合商品零售業，為適用勞基法行
    業，其企業工會已於100年5月1日成立，惟再審原告未經該
    工會同意，僅依屏東分公司105年4月25日勞資會議之決議，
    使屏東分公司所僱女性勞工蔡奇莉於同年6月份在午後10時
    至翌晨6時之時間內工作，自有違反勞基法第49條第1項規定
    之情事，因而維持再審被告所為之原處分關於再審原告違反
    勞基法第49條第1項規定之罰鍰及公布再審原告名稱及負責
    人姓名部分，駁回再審原告此部分之上訴。惟因司法院釋字
    第807號解釋已明示，勞基法第49條第1項規定違反憲法第7
    條保障性別平等之意旨，應自該解釋公布之日起失其效力。
    是應認再審原告提起本件再審之訴為有理由，原確定判決關
    於再審原告違反勞基法第49條第1項規定所處罰鍰及公布再
    審原告名稱及負責人姓名部分應予廢棄。又原判決依據該規
    定維持訴願決定及原處分關於再審原告違反勞基法第49條第
    1項所處罰鍰暨公布再審原告名稱及負責人姓名部分，即有
    適用法規不當之違法。則再審原告聲明廢棄原確定判決及原
    判決關於上開部分，並撤銷訴願決定及原處分關於違反行為
    時勞基法第49條第1項規定之罰鍰部分，暨確認原處分公布
    再審原告名稱及負責人姓名部分違法，為有理由，應予准許
    。
五、據上論結，本件再審之訴為有理由。依行政訴訟法第281條
    、第256條第1項、第259條第1款、第98條第1項前段，判決
    如主文。
中　　華　　民　　國　　111　 年　　5　　 月　　12  　日
                    最高行政法院第三庭
                        審判長法  官  胡　方　新　
                              法  官　簡  慧  娟
                              法  官　王  俊  雄
                              法  官　林  妙  黛
                              法  官　林　惠　瑜

以  上  正  本  證  明  與  原  本  無  異
中　　華　　民　　國　　111 　年　　5 　　月　　12　　日
　　　　　　　　　　　　　　　書記官　林　郁　芳